【裁判字號】    88,上訴,4653
【裁判日期】    890229
【裁判案由】    偽造文書等
【裁判全文】
臺灣高等法院刑事判決                  八十八年度上訴字第四六五三號
    上  訴  人
    即  被  告  乙○○○
右上訴人，因偽造文書等案件，不服臺灣台北地方法院八十八年度訴字第七三六號，
中華民國八十八年十月二十八日第一審判決（起訴案號：臺灣台北地方法院檢察署八
十八年度偵字第一六一七九號）提起上訴，本院判決如左：
    主      文
原判決撤銷。
乙○○○連續行使偽造私文書，足以生損害於他人，處有期徒刑肆月。
互助會得標簽收單上偽造之「朱寶鳳」署押（得標日期為八十六年九月五日，簽收會
款日期為八十六年九月八日）壹枚沒收。
    事      實
一、乙○○○意圖為自己不法之所有，於民國（下同）八十六年一月五日，未徵得張
    寶鳳（原名朱寶鳳，婚後改從夫姓為張寶鳳）之同意，冒用張寶鳳以「朱寶鳳」
    之名義，加入自已擔任會首，會期自八十六年一月五日起至八十九年四月五日止
    ，會費為新台幣（下同）三萬元，底標為三千六百元，採內標方式，包括會首共
四十一人之互助會，嗣乙○○○於八十六年九月五日（即第十會期），在台北縣
    新店市○○路○段二七一巷二三號住處內，偽造「朱寶鳳五一○○」字樣依民間
    互助會習慣足以表示張寶鳳以五千一百元之標息標取該互助會用意之私文書，偽
    造完成後即於當日下午七時許，在上址持以行使參加開標，足以生損害於張寶鳳
    及丁○○、李絢、黃秋佩、黃宏輝、許榮陞等該互助會之活會會員，得標後並使
    該會之各活會會員陷於錯誤，分別於得標三日內在台北縣新店市○○路○段二七
    一巷等處交付會款予乙○○○，以詐得會款共七十七萬一千九百元（計算方法：
    四十名會員扣除已得標之死會會員及被告自任會首之會數後共有三十一名活會會
    員，再以活會會員人數乘以標金二萬四千九百元等於七十七萬一千九百元），而
    乙○○○為取信各活會會員該「朱寶鳳」已經收取會款，復承上開偽造文書之概
    括犯意，於同年九月八日，在同上台北縣新店市○○路○段二七一巷二三號處所
    ，於「互助會得標簽收單」上偽造「朱寶鳳」之署押一枚，表示已收取得標款一
    百零四萬一千九百元（包括死會二十七萬元及上開活會款）而偽造該互助會得標
    簽收單並持以行使，亦足以生損害於張寶鳳及丁○○、李絢、黃秋佩、黃宏輝、
    許榮陞等及該互助會之其他活會會員。其後因乙○○○為其餘會員游美芝、王國
    瑛等人所倒會，無力再繼續支應上開「朱寶鳳」名義應繳付之死會會款，宣佈自
    八十七年八月五日起停標，丁○○、黃張玉蘭（係會員黃秋佩之母、黃宏輝之妻
    ）、李絢、許朝發（係會員許榮陞之父）等會員於清算會款時始發覺上情，方知
    受騙。
二、案經丁○○訴由台灣臺北地方法院檢察官偵查起訴及同署檢察官移送併辦。
    理      由
一、據被告乙○○○於原審及本院調查中已坦承曾經召集上開互助會，以及曾於前述
    時、地以「朱寶鳳」名義書寫標單、互助會得標簽收單藉以標取、領得會款，與
    該互助會業自八十七年八月五日起停會等事實不諱，惟矢口否認有何冒名標會偽
    造文書之情事，辯稱：張寶鳳原有參加上開互助會，惟其後因張女表示無力繳交
    會款，由伊徵得張女同意承受其會員資格，法院訊問中張寶鳳因畏懼須擔負死會
    會款之責任方才否認云云。惟查：（一）前開張寶鳳自始即未參與上開互助會、
    且被告事前亦未告知、且張女亦無同意被告借用「朱寶鳳」之名義參加該互助會
    、甚至以其名義標取、領得會款等情，已經證人張寶鳳於原審訊問時結證明確（
    見原審八十八年八月十二日訊問筆錄），復經告訴人丁○○迭於偵、審迭次指訴
    甚詳，並有該互助會單及互助會得標簽收單等影本在卷足考。（二）雖然被告仍
    以張寶鳳曾有授權或同意各語資為辯解，並舉張寶鳳捺印之切結書為證，惟觀經
    原審命被告與證人張寶鳳當庭對質結果，張寶鳳猶堅持其從未參加上開互助會，
    並謂僅曾參加被告另行召募、會期自八十五年一月十五日起至八十八年二月十五
    日止之互助會而已，參酌被告既會邀請證人張寶鳳參與互助會，可見其二人彼此
    間顯無仇隙無疑，因此證人張寶鳳當無虛構事實故入被告於罪之可能，是以證人
    所述：從未參加系爭互助會云云，自足採信；何況徵諸證人張寶鳳自始即未否認
    其確已標得被告召募之八十五年一月十五日起會之互助會會款，即因此負有繳交
    上開互助會死會會款之義務，並未推卸責任之情，可徵其如有應允被告頂替其名
    義參與系爭互助會之舉，既與其利益無損（因此時死會會員名為證人，實係被告
    ），更無飾詞否認致被告陷於不利、擔負刑責之必要，顯見被告所辯：證人所言
    係規避責任各節，即難相信。（三）甚至細繹被告所舉卷附其與張寶鳳締結之「
    切結書」文義所載，其內係書寫「本人朱寶鳳確有參加乙○○○所組互助會，民
    國86.1.5－民國89年4.5 日，『並結算完畢』，因本人年屆八十高齡行動不便，
    不克到庭作證‧‧‧」等文字，觀之除可知道證人張寶鳳係因年歲已高不願跋涉
    到庭作證始應被告所請簽立該切結書外，更可了解證人所述並無「授權」、「同
    意」或「應允」被告借用其名義參加互助會之舉止至明，否則切結書上豈有不明
    示上開文字之道理？可知徒憑前述切結書內載文字，乃不足以作為有利於被告認
    定之證據至明。至於前開切結書中固有會款「並結算完畢」各語，惟按上開語句
    通常係指參與互助會之會員就其標得或繳付之會款與會首結清明白，故兩不相欠
    ，但斟酌被告並不否認證人從未繳納系爭互助會之會款、自始該「朱寶鳳」名義
    之會員資格即屬伊所行使之情節，可證就系爭互助會而言，證人與被告間從無瓜
    葛即甚明顯，何來「結算完畢」可言？顯徵上述切結書中所言「並結算完畢」各
    文字，無非被告事後為脫免刑責而行杜撰無疑，是被告所辯頂替證人張寶鳳會員
    資格之陳述，即無足取，併予說明。（四）查被告未經張寶鳳同意即假藉其「朱
    寶鳳」之姓名參與互助會，並冒用名義書寫標單以標取會款且更偽造其署押簽寫
    收據領得會款，致使告訴人及其他活會會員誤認慣常使用「朱寶鳳」之姓名之張
    寶鳳者標得會款，足令張寶鳳對於告訴人及其他活會會員形式上即負給付死會會
    款之責任，自可認為對於張寶鳳、告訴人及其他活會會員足以發生損害無疑（最
    高法院二十六年上字第一四三二號判例參照）。（五）而查被告事前以張寶鳳使
    用之「朱寶鳳」名義參與互助會又在其後標取會款，且於停會後並未告知告訴人
    等活會會員上情，致活會會員等均會誤解係張寶鳳之人而非被告標得會款，迨至
    原審發現上情時始承認之（見原審八十八年八月十二日訊問筆錄），且迄今亦未
    能如數償還告訴人丁○○、李絢等活會會員，足見其於冒用張寶鳳使用之「朱寶
    鳳」名義參與互助會之際，即有意在以該會員名義得標之後，事後即避免給付該
    會員名義應行繳付之死會會款之主觀意圖，至為明顯。（六）綜前所述，被告所
    辯及否認之詞均無足取，本件事證明確，被告犯行，堪以認定。
二、按民間互助會之標單，通常僅填寫一定之金額及姓名（本件依被告自白之事實亦
    如是），如單從該記載內容上之形式上觀之，殊無法瞭解其為何種用意之證明，
    而必須依據習慣或特約，始足以表示該一定之金額即為標取會款之利息，該姓名
    即為標取會款之會員，故偽造該標單應認為偽造同法第二百二十條以文書論之私
    文書（最高法院七十四年度台上字第五六一二號判決參照）；而互助會得標簽收
    單，係屬收據性質，則屬私文書之列（最高法院六十九年度台上字第六九九號判
    例意旨參照），因此本件被告冒用張寶鳳使用之「朱寶鳳」名義參加其自任會首
    於八十六年一月五日召集之互助會而標取會款得手，並有偽造「朱寶鳳」標單、
    互助會得標簽收單而向告訴人等活會會員詐取會款金錢之情形，故核被告所為，
    分別係犯刑法第二百十六條、第二百二十條、第二百十條之行使偽造以私文書論
    之文書罪（此指標單部分）、刑法第二百十六條、第二百十條之行使偽造私文書
    （此指互助會得標簽收單部分）及刑法第三百三十九條第一項之詐欺取財罪。而
    被告於上開各該文書中偽造「朱寶鳳」署押之行為，分別為偽造標單（以私文書
    論之文書）、互助得標會簽收單（私文書）之階段行為，又偽造標單、互助會得
    標簽收單之低度行為，各為行使之高度行為所吸收，僅論以行使罪責。又被告先
    後行使偽造標單之準私文書行為及行使偽造互助會得標簽收單之行為，其時間緊
    接，犯罪構成要件相同，其目的在圖得冒標所得之會款，顯係基於概括之犯意為
    之，應依連續犯論依情節較重之行使偽造私文書一罪（按行使偽造互助會得標簽
    收單其目的在取得詐欺款項，故情節較重），又被告冒標取得會款之行為，同時
    使各活會會員計三十一人陷於錯誤而交付會款，因而侵害各被害人之法益，為想
    像上競合犯，應從一重處罰，所犯詐欺罪及行使偽造私文書罪，具有方法結果之
    牽連關係，應從較重之行使偽造私文書罪處斷，又起訴書雖未及被告偽造「朱
    寶鳳」之署押以偽造「標單」冒標及偽造互助會得標簽收單，收取會款之犯行，
    惟已及被告以虛列會員之會單向其他會員招會藉以詐取會款，而本件經查得會
    單上所載之會員「朱寶鳳」係被告所冒用朱寶鳳名義而虛列，究其目的無非將來
    冒「朱寶鳳」之名義標會藉以詐取會款，故就詐欺部分犯罪事實已一部起訴，其
    效力自及詐欺之全部事實及已詐欺部分具有牽連犯關係之裁判上一罪之偽造文書
    部分，基於審判不可分之原則，本院自得併予審判，原審對被告為科刑之判決，
    固非無見，惟查被告之詐欺犯行僅一項，原判決竟於事實欄記載被告基於概括之
    犯意顯有未合，又原判決事實未記載被告偽造「互助會得標簽收單」文書之內容
    ，僅記載於該簽收單上偽造「朱寶鳳」之署押一枚，亦有違誤，被告否認犯罪提
    起上訴，雖無理由，惟原判決既有上述可議之處，仍屬無可維持，應予撤銷改判
    ，爰審酌被告犯罪之動機、目的、手段、所生危害及犯後已與多數活會會員達成
    和解（有和解書及切結書多紙附卷可稽），但仍未與告訴人丁○○等人和解等一
    切情狀，對被告仍量處如主文第二項所示之刑，又偽造「互助會得標簽收單」上
    「朱寶鳳」之署押應依法宣告沒收，至於偽造「朱寶鳳」之名義之標單，據被告
    陳明已於得標後丟棄不復存在，爰不就該偽造之署押為沒收之諭知，附此明。
三、公訴意旨另以：被告乙○○○意圖為自己不法之所有，於八十六年一月五日以會
    員多屬虛列之互助會單向告訴人丁○○等人詐稱：欲召組以其為會首，至八十九
    年四月五日止之前開互助會等語，告訴人等未疑有他參加該互助會並按時繳交會
    款；互助會期間，被告基於概括犯意，多次冒會員甲○、張寶蓮之名義偽造標單
    投標並標得該互助會，足以生損害於甲○、張寶蓮及其他活會會員，告訴人等則
    誤以為確有會員得標而交付會款與被告，因認被告此部分犯行亦涉有詐欺罪嫌，
    並與上開論罪部分有牽連犯及連續犯之裁判上一罪之關係云云。按犯罪事實應依
    證據認定之，無證據不得推定其犯罪事實，刑事訴訟法第一百五十四條定有明文
    。告訴人之指訴，係以使被告受刑事訴追為目的，是其指訴是否與事實相符，仍
    應調查其他積極證據以資審認；又認定不利於被告之事實，須依積極證據，苟積
    極證據不足為不利於被告事實之認定時，即應為有利於被告之認定，更不必有何
    有利之證據，分別參見最高法院五十二年度台上字第一三００號、三十年度上字
    第八一六號判例要旨自明。訊據被告堅決否認此部份有何詐欺取財之犯嫌，辯稱
    ，甲○、張寶蓮確有參加互助會，伊並未冒標等語。經查：證人甲○於原審審理
    時具結證稱，伊有參加被告所召集之前開互助會，繳了六期會款，會款多拿給游
    美芝轉繳被告，大約八十六年六、七月被告因向游美芝收不到伊名義之會款，才
    打電話告訴伊，伊參加之互助會已經被游美枝標走了等語（見原審八十八年六月
    十七日訊問筆錄），可見甲○確有參加被告於八十六年一月五日召集之前開互助
    會，並非被告虛構無疑。次查，證人丙○○○於原審審理時已經具結證稱確有參
    加被告召集之前開互助會，而互助會單上會員「張寶蓮」名義下之電話號碼「0
    0000000」就是伊家中之電話號碼，又證人丙○○○身分證上所載住址，
    經核亦與告訴人丁○○於八十七年九月十八日向台灣臺北地方法院檢察署所提陳
    報狀內所附前開互助會員名單「張寶蓮」名義之住址相同（見偵查卷第二十八頁
    ），即證人丙○○○之身分證統一編號經核與被告另於八十五年一月十五日所召
    集之互助會之得標簽收單上所載「張寶蓮」名義之身分證統一編號完全相同（以
    上參偵查卷第三十五頁及原審卷附互助會得標簽收單所載），甚至參考中華電信
    股份有限公司台灣北區電信分公司函覆本院前開電話號碼之客戶資料，經查也與
    證人丙○○○之身分證統一編號及住址相符，有該公司八十八年六月八日函附卷
    可稽，則綜上資料可知證人丙○○○的確係以「張寶蓮」之名義參加被告召集之
    前開互助會，至為明顯。另經參酌被告暨告訴人所提出之互助會會員電話資料並
    進而追查各該互助會會員地址後，再分別予以傳喚之結果，已發現除告訴人丁○
    ○及其使用之互助會會員姓名廖裕和外，其餘甲○、丙○○○、林欣蕙、柯鈴秋
    （以自己及道明藥局、溫楚嘉三人名義參與互助會）、林隆輝、江秋玉、張琪（
    已於八十八年五月十五日死亡，有戶籍謄本一件在卷可稽）、林炳輝（係使用林
    士傑名義跟會）、林炳興、李絢、黃秋佩、黃宏輝（以上二人之互助會事宜係黃
    張玉蘭處理）、許榮陞（係由許朝發處理互助會事宜）、曹厚慈（係使用曹曉琪
    名義跟會）、劉鳳嬌、林琴瑤、張阿月、陳美玲、黃淑蘭、呂雪香、李賢淑、欒
    淑娟、竇蘊華、鍾佳蓉、張世明（係頂替黃誠德之互助會會員資格之人）、王國
    瑛、游美芝、陳振源等人均有參加前開互助會（見原審八十八年六月十七日、七
    月一日、七月十五日、七月二十七日、八月十二日、九月三日、九月廿三日等訊
    問筆錄），顯見前開各人即非被告所冒用姓名入會至明；另宋楊真者本院雖查無
    其確實年籍、資料，但本院既亦未能查得明確事證可以認定係屬被告冒用以參與
    上開互助會，本諸罪疑唯輕原則，亦不得執之逕認被告此部份即涉如公訴人所指
    罪嫌，是以被告前開所辯言語，即非飾卸。因此依上所述，公訴人所舉之證據顯
    不足以證明被告此部份成立何等犯罪；且本院依職權調查之結果，復均未能查得
    其他積極證據可以證明被告此部分行徑涉有何種詐欺取財之罪嫌，揆諸前揭說明
    ，此部份依法本應諭知被告無罪之判決，惟公訴人既認為被告此部分行為，與上
    開論罪部分具有連續犯之裁判上一罪之關係，爰不另為無罪之諭知。
四、被告經合法傳喚無正當理由而不到庭，爰不待其陳述逕行判決。
據上論斷，應依刑事訴訟法第三百六十九條第一項前段、第三百六十四條、第三百七
十一條、第二百九十九條第一項前段，刑法第二百十六條、第二百十條、第三百三十
條第一項、第五十六條、第五十五條、第二百十九條，罰金罰鍰提高標準條例第一條
前段判決如主文
本案經檢察官鄭富銘到庭執行職務。
中     華     民     國    八十九   年       二       月     二十九     日
                             臺灣高等法院刑事第二十五庭
                                 審判長法  官  許  國  宏
                                       法  官  袁  從  楨
                                       法  官  洪  光  燦
右正本證明與原本無異。
如不服本判決應於收受送達後十日內向本院提出上訴書狀，其未敘述上訴之理由者並
得於提起上訴後十日內向本院補提理由書（均須按他造當事人之人數附繕本）。
                                       書記官  劉      瑗
中     華     民     國    八十九   年       三       月       二       日
附錄：本案論罪科刑法條全文
刑法第二百十六條
行使第二百十條至第二百十五條之文書者，依偽造、變造文書或登載不實事項或使登
載不實事項之規定處斷。
刑法第二百十條
偽造、變造私文書，足以生損害於公眾或他人者，處五年以下有期徒刑。


司法院資訊處製作；財團法人民間司法改革基金會備份。
